臺北高等行政法院判決
　　　　　　　　　　　　　　　　　　　95年度訴字第1405號
　　　　　　　　　　　　　　　.
原　　　告　小洪實業股份有限公司
代　表　人　甲○○
　　　　　　　　　　　　　送達.
被　　　告　臺北縣政府稅捐稽徵處
代　表　人　丙○○處長）住同.
訴訟代理人　丁○○兼送達代收.
　　　　　　戊○○
上列當事人間因房屋稅事件，原告不服臺北縣政府中華民國95年
3 月1 日北府訴決字第0940169518號訴願決定（卷號：第000000
00號），提起行政訴訟。本院判決如下：
    主  文
原告之訴駁回。
訴訟費用由原告負擔。
　　事  實
一、事實概要：緣原告所有坐落於臺北縣五股鄉○○路112 號房
    屋（下稱系爭建物），於民國（下同）80年2 月6 日興建完
    成，惟未依房屋稅條例第7 條規定於房屋興建完成之日起30
    日內，檢附有關文件向被告所屬新莊分處申報房屋稅籍事項
    ，案經被告所屬新莊分處依臺北縣政府工務局提供之80股使
    字第235 號使用執照及相關資料圖說影本，依房屋稅條例第
    10條、第11條規定評定房屋現值逕行設籍，並依稅捐稽徵法
    第21條規定補徵房屋稅分別為88年：新台幣（下同）15萬3,
    013 元，89年：15萬1,347 元，90年：14萬9,693 元，91年
    ：14萬8,022 元，92年：16萬994 元及93年：17萬1,781 元
    。嗣被告所屬新莊分處查明90年6 月20日前修正公布前之房
    屋稅條例第5 條規定住家用稅率原為1.38% ，亦即本案應按
    住家用稅率核課房屋稅部分，88年至90年之稅率應為1.38%
    ，91年至93年稅率應為1.2%，惟被告所屬新莊分處原核定88
    年至93年稅額其住家用稅率統按1.2%核課，是被告所屬新莊
    分處分別補徵88年：3,928 元，89年：3,885 元及90年：3,
    842 元之房屋稅，並於93年5 月6 日以北稅法字第09300417
    81號處分書按同條例第16條裁處89年至92年所漏稅額1 倍罰
    鍰61萬7,700 元（按88年度因逾裁罰期間而不罰）。原告不
    服向被告提出復查，經被告復查決定將原核定補徵88年至92
    年房屋稅本稅分別變更為：88年：13萬1,252 元，89年：12
    萬9,377 元，90年：12萬5,743 元，91年：11萬9,660 元，
    92年：12萬9,612 元，93年：12萬9,768 元（如附表一「復
    查更正稅額」一欄所示），罰鍰部分變更為50萬4,300 元，
    原告仍未甘服，向臺北縣政府提起訴願，遭決定駁回，遂向
    本院提起本件行政訴訟。
二、兩造聲明：
  (一)原告聲明：訴願決定及原處分均撤銷。
  (二)被告聲明：駁回原告之訴。
三、兩造之爭點：
　(一)原告主張之理由：
    1.按司法院釋字第537 號解釋，該解釋令未界定納稅義務人
      應以何種格式及方法向主管機關協力申報，原告曾於82年
      7 月及84年2 月主動出具房屋使用執照及租賃契約書分別
      交由榮太電子公司及恒麗實業股份有限公司（下稱恒麗公
      司）一併向主管稽徵機關申報房屋出租使用及申設營業稅
      在案，蓋若未申報房屋出租，則承租人何以得申請營業稅
      設籍課稅，此有復查決定書載明：「系爭建物曾有數次申
      請數家公司核准營業稅設籍課稅。」可資證明，是以被告
      主張原告未曾主動向主管機關申報房屋使用情形及怠忽申
      報協力義務乙節，與事實不符，而係被告為保護其所屬三
      重分處及新莊分處，違反房屋稅條例之規定：「在接到納
      稅義務人申報房屋使用情形後，應依據不動產評價委員會
      評定之標準，核計房屋現值據以課稅」，怠忽職守，刻意
      掩飾，而故意諉責原告，原告實已盡申報義務。
    2.原告在80年2 月6 日取得使用執照後在80年4 月增建1 樓
      之樓中樓即現之2 樓及4 樓之樓中樓即現在之6 樓，暨7
      樓完畢後，遲至82年7 月才申報房屋出租使用，依法應補
      徵80年3 月6 日起至82年7 月之房屋稅及處以所漏稅額2
      倍以下之罰款，惟該應補正之稅額及應處之罰款，已逾法
      定「5 年」徵收期限，依法不得課罰。至於原告在80年2
      月6 日申報以後，被告所屬三重分處怠忽職守未盡應核計
      房屋現值，核發稅單之責，則原告在無稅單之下依法不能
      繳納，此一漏稅之責實應歸屬於被告。
    3.又在84年2 月至92年9 月，承租人由榮太電子公司變動為
      恒麗公司，原告亦再次主動出具房屋使用執照及租賃契約
      書交由恒麗公司向被告所屬新莊分處申報出租使用情形，
      並獲准營業稅設籍課稅在案，惟被告所屬新莊分處依然未
      依法核計現值，核發稅單，致使原告依法再次無法繳稅，
      是以未稅之責在於被告所屬稽徵機關，此有恒麗公司出具
      之證明書及被告所屬新莊分處函復影本可稽，且恆麗公司
      有辦理公司工廠登記證及申請稅籍使用統一發票，既已為
      該等申報動作，所以被告應主動辦理房屋稅籍登記，有恆
      麗公司94年3 月7 日申請書、財政部台灣省北區國稅局新
      莊稽徵所94年6 月2 日函及恆麗公司95年12月5 日證明書
      影本附卷可稽。
    4.被告數次勘查測量原告所屬系爭建物，然每次測量應稅面
      積結果不一；又原告公司係設於爭建物之2樓即第1層夾層
      增建部分，並非設於建物之第2 層，可見被告勘察丈量皆
      草率行事，對原告為錯誤之指導，損害原告權益甚鉅，是
      以，請求判決如原告訴之聲明。
  (二)被告主張之理由：
    1.查原告所有系爭建物於80年建造完竣，未按房屋稅條例第
      7 條及臺北縣房屋稅徵收細則第6 條規定，於80年2 月6
      日取得使用執照之日起30日內，向當地主管稽徵機關申報
      房屋稅籍有關事項及使用情形，案經被告依臺北縣政府提
      供之80使字第235 號使用執照及相關資料圖說影本所載用
      途、建物測量成果圖及營利事業登記狀況，逕行依房屋稅
      條例第10條、第11條規定並參照臺北縣不動產評價委員會
      評定之標準，評定系爭建物為鋼筋混泥土造第3 、4 類，
      課稅面積合計2,933 平方公尺（第1 層面積449.7 平方公
      尺用途為廠房，69平方公尺為辦公室；第2 層面積308.7
      平方公尺用途為廠房，210 平方公尺為員工宿舍；第3 層
      面積392.7 平方公尺用途為廠房，面積126 平方公尺為員
      工宿舍；第4 層面積476.7 平方公尺用途為廠房，面積42
      平方公尺為員工宿舍；地下層面積608.4 平方公尺為員工
      餐廳，面積249.8 平方公尺為防空避難室），並依使用執
      照所載之用途為「辦公室、廠房」部分，按營業用稅率課
      徵房屋稅；使用執照用途為「員工宿舍及員工餐廳」部分
      ，按住家用稅率課徵房屋稅，另系爭建物測量成果圖地下
      層防空避難室部分按財政部59年10月5 日台財稅第27684
      號令：專供防空避難使用免課徵房屋稅。遂依稅捐稽徵法
      第21條規定補徵未逾核課期間之88年至92年房屋稅依序為
      15萬6,941 元、15萬5,232 元、15萬3,535 元、14萬8,02
      2 元、16萬994 元，並按同條例第16條裁處89年至92年所
      漏稅額1 倍罰鍰計61萬7,700 元。
    2.又查被告93年3 月房屋稅籍清查時，發現系爭建物違章建
      築部分，1 樓增建鋼鐵造面積58.1平方公尺及磚造面積86
      .9平方公尺全部供營業使用；5 樓增建鋼筋混泥土造面積
      210.8 平方公尺供住家使用，面積307.9 平方公尺供營業
      使用；6 樓增建鋼筋混泥土造面積210.8 平方公尺供住家
      使用；7 樓增建磚造面積210.8 平方公尺供住家使用，依
      財政部69年10月29日台財稅第38975 號函釋規定：「違章
      房屋在未拆除前均應設籍課稅。」遂自93年4 月併入主建
      物分別按營業用及住家用稅率課徵93年房屋稅17萬1,781
      元。
    3.據財政部臺灣省北區國稅局新莊稽徵所提供系爭建物營業
      稅設籍明細，除2 樓設有原告外，另設有恆麗公司（84年
      2 月至92年9 月）、全順林傢俱行（85年9 月至87年9 月
      ）、川輝有限公司第九分店（86年7 月至91年11月）、狀
      元食品有限公司（87年9 月至89年2 月）、五股休閒站（
      88年8 月至91年9 月）、川穎商店（91年10月至93年4 月
      ）、五股休閒站（92年1 月迄今）、全家便利商店五股工
      業分公司（93年2 月迄今）。然查上開曾設立於系爭建物
      之公司，多已歇業他遷不明或註銷，無法查得各承租何樓
      層。經被告再次至現場勘查，系爭建物1 樓全為營業使用
      ，2 至7 樓係供外籍勞工宿舍及住家使用（原清查時見外
      籍勞工，誤以為是工廠使用），另向精碟科技股份有限公
      司及菲力企管顧問有限公司（下稱菲利公司）查詢其於何
      時向原告租賃系爭建物2 至7 樓，經菲力公司93年2 月16
      日函覆：「自87年12月起承租7 樓，89年5 月起承租2 樓
      ，92年6 月起承租3 樓，．．．因本公司已於93年元月份
      與原告更換新約，故原租賃契約並無保留。」，並提示93
      年1 月之租賃契約書，被告遂依查得之使用情形重新核定
      系爭建物之所應適用稅率及面積如下：
      (1)1 樓面積518.7 平方公尺全部按營業用稅率課徵房屋稅
      　。
　　　(2)2 至4 樓使用執照上用途為「員工宿舍」部分：面積分
　　　　別為210 平方公尺、126 平方公尺、42平方公尺，87年
　　　　7月至93年6 月按住家用稅率。
　　　(3)2 至4 樓使用執照上用途為「廠房」部分：
　　　　2 樓就原告自己設籍營業部分依2 樓總面積之1/6 即
　　　　　86.5平方公尺按營業用稅率課徵外，2 樓其餘面積22
　　　　　2.2 平方公尺（87年7 月至89年4 月）、3 樓面積39
　　　　　2.7 平方公尺（87年7 月至92年5 月）、4 樓面積47
　　　　　6.7 平方公尺（87年7 月至93年2 月），原核定以使
　　　　　用執照用途載為「廠房」而按營業用稅率課徵房屋稅
　　　　　，因無法查得上開期間其實際使用情形及原告未能提
　　　　　供證明之下，依財政部75年11月26日台財稅第757508
　　　　　8 號函示：「空置房屋，其使用執照所載用途為非住
　　　　　家用（包括營業用與非營業用）者，自75年7 月1 日
　　　　　起一律按非住家非營業用稅率課徵房屋稅。」而改按
　　　　　非住家非營業用稅率課徵房屋稅。
　　　　另2 樓面積222.2 平方公尺於89年5 月起，3 樓面積
　　　　　392.7 平方公尺於92年6 月起，4 樓面積476.7 平方
　        公尺於93年3月起，依前揭菲力公司之說明為宿舍使
          用，改按住家用稅率課徵房屋稅。
      (4)其餘地下層面積608.4 平方公尺、2 樓面積210 平方公
        尺、3 樓面積126 平方公尺、4 樓面積42平方公尺、屋
        頂突出物35.9平方公尺，依使用執照用途載為員工餐廳
        、宿舍，而按住家用稅率課徵房屋稅。
      (5)增建部分：5 樓面積518.7 平方公尺、6 樓面積210.8
        平方公尺、7 樓面積210.8 平方公尺，經現場勘查係作
        員工宿舍及住家使用，自93年4 月起按住家用稅率課徵
        房屋稅。另1 樓增建鋼鐵造面積58.1平方公尺及磚造面
        積86.9平方公尺為營業使用，則自93年4 月起按營業用
        稅率課徵房屋稅。
      是被告復查決定重新核算各期房屋稅應變更為：88年：13
      萬1,252 元、89年：12萬9,377 元、90年：12萬5,743 元
      、91年：11萬9,660 元、92年：12萬9,612 元、93年：12
      萬9,768 元，罰鍰亦變更為50萬4,300 元。
　　4.惟原告於訴願時主張增建面積是1 樓之樓中樓在80年4 月
　　　完成時只是增建樓地板，其核課現值應只限樓地板，面積
    　為512 平方公尺，即現今之2 樓。4 樓增建樓中樓為現今
    　之6 樓，其面積為512 平方公尺，並非210.8 平方公尺，
    　7 樓實質增建面積應為310.1 平方公尺，並非210.8 平方
    　公尺云云，依卷附現場勘查照片系爭建物外觀係1 至7 樓
    　建物，而臺北縣政府所提供之使用執照申請書，系爭建物
    　第1 層高度7.6 公尺、第4 層高度6.6 公尺，是系爭建物
    　外觀上2 樓係由使用執照第1 層所加蓋之違章夾層，外觀
    　上6 樓係由使用執照第4 層所加蓋之違章夾層，且第1 層
    　夾層及第4 層夾層面積應與地面層同為518.7 平方公尺。
    　而第5 層（即7 樓）增建部分，經被告現場勘查丈量面積
    　為312.1 平方公尺，第5 層夾層（即7 樓夾層）面積為26
      4.8 平方公尺，為鋼筋混泥土造。是被告依使用執照所載
      總層數4 層自使用執照所載發照日期自80年起課房屋稅，
      及系爭建物違章增建第5 層、第1 、4 層夾層之使用情形
      及面積，以總層數5 層鋼筋混泥土造單價於核課期間內重
      新核算應課徵房屋稅，玆就系爭建物各層之房屋稅核課情
      形分述如下：
　　　(1)第1 層面積518.7 平方公尺，87年7 月至93年6 月按營
　　　　業用稅率。
　　　(2)第2 至4 層使用執照上用途為「員工宿舍」部分：面積
　　　　分別為210 平方公尺、126 平方公尺、42平方公尺，87
      　年7月至93年6月按住家用稅率。
　　　(3)第2 至4 層使用執照上用途為「廠房」部分：
　　　　依菲力公司說明及所提供之租賃契約等資料，該公司87
        年12月起承租違章增建第5 層（即復查決定7 樓），89
        年5 月起承租第1 層夾層（即復查決定2 樓），92年6
        月起承租第2 層（即復查決定3 樓），93年2 月16日起
        承租第3 層（即復查決定4 樓）、第4 層（即復查決定
        5 樓），是：
        第2 層面積308.7 平方公尺除原告設籍營業部份仍按
          使用執照第2 層總面積1/6 即86.5平方公尺，自87年
          7 月至93年6 月按營業用稅率課徵外，其餘面積222.
          2 平方公尺87年7 月至92年5 月；第3 層面積392.7
          平方公尺87年7 月至93年2 月；第4 層面積476.7 平
          方公尺87年7 月至93年2 月，按非住家非營業用稅率
          核課房屋稅。
        另第2 層面積222.2 平方公尺於92年6 月起，第3 層
          面積392.7 平方公尺於93年3 月起，第4 層面積476.
          7 平方公尺於93年3 月起，按住家用稅率課徵房屋稅
          。
  　　(4)地下層面積608.4 平方公尺使用執照上用途為「員工餐
        廳」及35.9平方公尺屋頂突出物87年7 月至93年6 月按
        住家用稅率核課：
        第1、5層之增建面積係自93年4月始併入計徵93年房
          屋稅，亦即屋頂突出物部分在93年3月前並未與增建
          面積重疊，致有重複核算之情形，合先陳明。
        查系爭房屋之屋頂突出物35.9平方公尺，依財政部74
          年12月14日台財稅第26271 號函示：「房屋供共同使
          用之電梯及公共設施之房屋稅，按該主建物之用途所
          適用之稅率分攤課徵。主建物有兩種以上不同用途者
          ，分別按其用途之實際面積比例計算，依所適用之稅
          率課徵。」以第5 層增建部分供菲力公司外籍勞工宿
          舍使用而按住家用稅率核課房屋稅。
      (5)增建部分：
        第1 層夾層面積518.7 平方公尺、第4 層夾層面積51
          8.7 平方公尺、第5 層增建面積312.1 平方公尺及第
          5 層之夾層面積264.8 平方公尺，93年4 月至93年6
          月按住家用稅率核課。另第1 層增建鋼鐵造面積58.1
          平方公尺及磚造面積86.9平方公尺，93年4 月至93年
          6 月按營業用稅率核課。
        基上，查屋頂突出物面積35.9平方公尺部分與原核定
          自93年4 月至93年6 月併入93年房屋稅核課之第5 層
          增建面積312.1 平方公尺之部分面積重疊，應將該重
          疊之35.9平方公尺部分扣除，有相關資料及第1 層增
          建之96年3 月7 日照片5 幀附卷可稽。
      經重新核算各期房屋稅正確稅額應為：88年：維持原核定
      即13萬1,252 元、89年：12萬9,824 元、90年：12萬8,39
      6 元、91年：12萬3,045 元、92年：13萬3,530 元、93年
      ：13萬4,329 元，罰鍰為51萬4,700 元，然基於「行政救
      濟不利益變更禁止原則」仍予維持復查決定之各期房屋稅
      額及罰鍰。
　　5.至原告主張84年由恒麗公司代替申報，但是被告一直未核
　　　課，致逾5 年期限不得追徵及處罰鍰，且其委由第三者恒
      麗公司申報，已盡申報義務乙節：
      (1)按房屋稅條例第7 條及臺北縣房屋稅徵收細則第6 條規
        定納稅義務人應於房屋建造完成之日或核發使用執照之
        日起30日內檢附證件申報房屋現值，即系爭建物於80年
        2 月6 日核發使用執照時，原告即應於使用執照核發之
        日起30日內檢附相關證件向主管稽徵機關申報房屋現值
        。又恒麗公司申請辦理是營業稅籍登記，非房屋稅籍登
        記，因兩者屬於被告不同科室的業務，且內部間也無業
        務通報機制，且依照房屋稅條例第7 條規定，納稅義務
        人應係向當地主管稽徵機關申報、辦理房屋稅籍，非人
        民只要前來申辦營業稅籍登記，被告即應主動辦理房屋
        稅籍登記。
      (2)復按司法院釋字第537 號解釋略以：「．．．此因租稅
        稽徵程序，稅捐稽徵機關雖依職權調查原則而進行，惟
        有關課稅要件事實，多發生於納稅義務人所得支配之範
        圍，稅捐稽徵機關掌握困難，為貫徹公平合法課稅之目
      　的，因而課納稅義務人申報協力義務。．．．」，查原
        告93年6 月24日申請書及94年2 月1 日訴願書自陳，82
        年、84年出具房屋租賃契約交榮太電子股份有限公司及
        恒麗公司係申請設立營業稅籍，且依卷附恒麗公司向財
        政部臺灣省北區國稅局新莊稽徵所申請提供其84年營業
        稅設籍時所附資料，並非係申報房屋稅籍甚明，是原告
        訴稱84年由恒麗公司代為申報云云，顯推諉之詞核不可
        採，況原告10餘年來皆未曾主動向被告申報房屋使用變
        更情形並繳納房屋稅，其怠忽申報協力義務甚明。
      (3)綜上，本案原告於系爭建物建造完成之日及使用情形變
        更時，既未依房屋稅條例第7 條規定之期限向被告申報
        ，是被告依稅捐稽徵法第21條、第22條及房屋稅條例第
        16條規定補徵未逾5 年核課期間之88年至92年房屋稅及
        核課93年房屋稅並裁處罰鍰，要無不合。
    6.又原告指稱被告數次勘查系爭建物之課稅面積反覆不一云
      云，按行政程序法第36條：「行政機關應依職權調查證據
      ，不受當事人主張之拘束，對當事人有利及不利事項一律
      注意。」及同法第43條：「行政機關為處分或其他行政行
      為，應斟酌全部陳述與調查事實及證據之結果，依論理及
      經驗法則判斷事實之真偽，並將其決定及理由告知當事人
      。」，查被告依原告之申覆書、申請書及訴願書主張原核
      定系爭房屋面積不符及未按實際情形核課房屋稅款等節，
      而派員至現場勘查並測量面積，並以該調查事實之結果，
      據以核定應課徵房屋稅，於法並無不合，是原告主張洵無
      可採。
　　理  由
一、被告代表人原為莊錦順，95年7 月16日變更為丙○○，茲由
    其具狀聲明承受訴訟，核無不合，應予准許。
二、按修正前及現行房屋稅條例第5 條規定：「房屋稅依房屋現
    值，按左列稅率課徵之：1 、住家用房屋最低不得少於其房
    屋現值1.38% ，最高不得超過2%。但自住房屋不得超過1.38
    % 。．．．」；「房屋稅依房屋現值，按左列稅率課徵之：
    1 、住家用房屋最低不得少於其房屋現值1.2%，最高不得超
    過2%。但自住房屋為其房屋現值1.2%。2 、非住家用房屋，
    其為營業用者，最低不得少於其房屋現值3%，最高不得超過
    5%。其為私人醫院、診所、自由職業事務所及人民團體等非
    營業用者，最低不得少於其房屋現值1.5%，最高不得超過2.
    5% 3、房屋同時作住家及非住家用者，應以實際使用面積，
    分別按住家用或非住家用稅率，課徵房屋稅。但非住家用者
    ，課稅面積最低不得少於全部面積1/6 。」；修正前第7 條
    規定：「納稅義務人應於房屋建造完成之日起30日內，向當
    地主管稽徵機關申報房屋現值及使用情形；其有增建、改建
    、變更使用或移轉、承典時，亦同。」；現行規定：「納稅
    義務人應於房屋建造完成之日起30日內檢附有關文件，向當
    地主管稽徵機關申報房屋稅籍有關事項及使用情形；其有增
    建、改建、變更使用或移轉、承典時，亦同。」；修正前第
    16條第2 項規定：「納稅義務人未依限申報因而發生漏稅者
    ，除責令補繳應納稅額外，並照所漏稅額處以2 倍以下罰鍰
    」；現行規定：「納稅義務人未依第7 條規定之期限申報，
    因而發生漏稅者，除責令補繳應納稅額外，並按所漏稅額處
    以2 倍以下罰鍰。」。另依同條例第24條授權訂立之臺北縣
    房屋稅徵收細則第4 條規定：「房屋空置不為使用者，應按
    其現值，依使用執照所載用途，無使用執照，依都市計畫分
    區使用範圍，以住家用或非住家用稅率課徵」（91年7 月29
    日修正前原條文為「房屋空置不為做用者，應依據使用執照
    所載用途，按現值課稅；如無做用執照者，按都市計畫分區
    使用範圍，分別以住家用或非住家用稅率課徵」）。復按稅
    捐稽徵法第21條第1 項第2 款、第2 項規定：「稅捐之核課
    期間，依左列規定：2 、依法應由納稅義務人實貼之印花稅
    ，及應由稅捐稽徵機關依稅籍底冊或查得資料核定課徵之稅
    捐，其核課期間為5 年。」、「在前項核課期間內，經另發
    現應徵之稅捐者，仍應依法補徵或並予處罰，在核課期間內
    未經發現者，以後不得再補稅處罰。」；第22條第1 項第4
    款規定：「前條第1 項核課期間之起算，依左列規定．．．
    4 、由稅捐稽徵機關按稅籍底冊或查得資料核定徵收之稅捐
    ，自該稅捐所屬徵期屆滿之翌日起算。」。
三、另財政部75年11月26日台財稅第7575088 號函示：「空置房
    屋，其使用執照所載用途為非住家用（包括營業用與非營業
    用）者，自75年7 月1 日起一律按非住家非營業用稅率課徵
    房屋稅」；75年10月1 日台財稅第7528508 號函釋意旨：「
    營利事業使用之員工專用宿舍及其附設員工餐廳，與其他部
    分房屋使用情形有明確界線劃分者，准按住家用稅率課徵房
    屋稅」；74年12月14日台財稅第26271 號函釋意旨：「房屋
    供共同使用之電梯及公共設施之房屋稅，按該主建物之用途
    所適用之稅率分攤課徵。主建物有兩種以上不同用途者，分
    別按其用途之實際面積比例計算，依所適用之稅率課徵」；
    69年10月29日台財稅第38975 號函釋意旨：「依照房屋稅條
    例第三條規定，房屋稅以附著於土地之各種房屋及有關增加
    該房屋使用價值之建築物為課徵對象，對於違章建築房屋自
    不例外。如對違章建築房屋不予設籍課稅，不僅增加稅籍管
    理及計徵遺產稅之困難，而且對合法房屋而言，更有失公平
    ，或將發生相反效果，助長違建之風。為求課稅公平及健全
    稅籍起見，對任何地區違章建築房屋在未拆除前，均應依法
    設籍為宜」；59年10月5 日台財稅第27684 號函令意旨：「
    查戲院、旅社、工廠及一般民房等私有房屋所有人在其房屋
    圍牆內外露天空地地上、地下或半地下建築之防空避難洞，
    既據該廳查明，專供防空避難使用，以往均未核課房屋稅，
    自可仍免課徵」。核此各該函釋均係財政部基於主管權責，
    提示所屬各機關統一核課房屋稅之認定標準，均與法律之本
    旨無違，自得予以援用。
四、本件事實概要已如前述，有相關原處分卷可稽，堪予認定。
    原告不服，循序提起行政訴訟，主張：系爭建物雖未於依修
    正前及現行房屋稅條例第5 條、第7 條之規定30日內向被告
    申報，但於82年7 月及84年2 月原告主動出具房屋使用執照
    及租賃契約書分別交由承租人榮太電子公司及恒麗公司一併
    向主管稽徵機關申報房屋出租使用及申設營業稅在案，應已
    履行向主管稽徵機關申報之義務，故認本案漏稅之責應歸屬
    於被告。又被告數次勘查系爭建物之課稅面積反覆不一，未
    按實際情形核課房屋稅款云云。
五、經查：
  (一)系爭建物有合法建物與違章建物混合其中（以下就合法部分
    以「層」名之；就非法部分以「樓」名之；敘述建物之外觀
    時也以「樓」名之，藉資辨識），其
    1.合法部分：為經申請取得80年2 月6 日發照之使用執照者
      （80使字第235 號），包括第1 至4 層及地下層、屋頂突
      出物，為RC構造，第1 層：面積449.7 平方公尺用途為廠
      房，69平方公尺為辦公室；第2 層面積308.7 平方公尺用
      途為廠房，210 平方公尺為員工宿舍；第3 層面積392.7
      平方公尺用途為廠房，面積126 平方公尺為員工宿舍；第
      4 層面積476.7 平方公尺用途為廠房，面積42平方公尺為
      員工宿舍；地下層面積608.4 平方公尺為員工餐廳，面積
      249.8 平方公尺為防空避難室；屋頂突出物32.93 平方公
      尺，作樓梯間使用。此有使用執照申請書、使用執照、建
      物測量成果圖等附於本院卷第80-82 頁可稽，及有第1 至
      4 層各層平面圖附於原處分卷第20-23 頁可憑，而原告對
      此亦不爭執。
    2.違章部分：原告因第1 層高度7.6 公尺、第4 層高度6.6
      公尺，遂在使用執照登記之第1 層加蓋違章夾層變成外觀
      之2 樓，在第4 層加蓋違章夾層變成外觀之6 樓，在第4
      層頂增建外觀之7 樓（此增建之7 樓本身尚有一夾層），
      係一棟外觀為7 層樓之建物；該增建之第1 層夾層即外觀
      之2 樓、第4 層夾層即外觀之6 樓與地面層同為518.7 平
      方公尺，第4層頂即外觀之7樓為312.1平方公尺，7樓上方
      之夾層面積為264.8 平方公尺，為鋼筋混泥土造。另第1
      層屋外又增建鋼鐵造面積58.1平方公尺及磚造面積86.9平
      方公尺，此有現場照片附於本院卷第134-136 頁可稽，原
      告對此亦未爭執。
  (二)系爭建物於80年2 月6 日即已取得使用執照，惟自始未辦理
    房屋稅之設籍，自已違反房屋稅條例第7 條之規定。被告迄
    93年3 月清查稅籍時始發現系爭房屋，則被告逕自辦理設籍
    ，並依稅捐稽徵法第21條第1 項第2 款、第2 項規定補徵未
    逾核課期間之房屋稅及核課當（93）年度之房屋稅，並無不
    當。
  (三)系爭建物依其構造別所適用之標準單價，其各層及各年度之
    房屋稅核課情形應如下，並表列如附表二：（按房屋稅課稅
    所屬期間為每年7 月1 日至翌年之6 月30日）
    (甲)合法建物部分：
    1.第1 層面積共518.7 平方公尺，依使用執照之記載，其中
      面積449.7 平方公尺用途為廠房，69平方公尺為辦公室；
      另查系爭建物門牌號碼為台北縣五股鄉○○路112 號自84
      年2 月起即有恆麗公司（84年2 月至92年9 月）、全順林
      傢俱行（85年9 月至87年9 月）、川輝有限公司第九分店
      （86年7 月至91年11月）、五股休閒站（88年8 月至91年
      9 月）、川穎商店（91年10月至93年4 月）、五股休閒站
      （92年1 月迄今）、全家便利商店五股工業分公司（93年
      2 月迄今）設立營業稅籍於此，此有營業稅設籍明細查詢
      資料附於原處分卷第53-69 頁可佐；又被告派員赴現場勘
      查結果，系爭建物1 樓全為營業使用，此亦有前揭現場照
      片可稽，是以，被告認定該第1 層建物自87年7 月至93年
      6 月均供營業使用，而按營業用稅率核課房屋稅，自屬有
      據。
    2.第2 至4 層使用執照上用途為「員工宿舍」部分：面積分
      別為210 平方公尺、126 平方公尺、42平方公尺，87年7
      月至93年6 月按住家用稅率核課（依前揭財政部第752850
      8 號函釋）。
    3.第2 至4 層使用執照上用途為「廠房」部分：原告自77年
      5 月12日設籍於第2 層，此有公司基本資料附於本院卷第
      90頁可憑；另有菲力公司自92年6 月起承租3 樓（即為第
      2 層），93年2 月16日起承租4 樓、5 樓（即第3 層、第
      4 層），此有菲力公司之回函及所提供之租賃契約附於本
      院卷第84-89 頁可憑；另經被告陳明其派員到場履勘，現
      場係作外勞宿舍使用，故：
      (1)第2 層面積308.7 平方公尺除原告設籍營業部份仍按使
        用執照第2層總面積1/6即86.5平方公尺（依房屋稅條例
        第5 條3 款但書規定，房屋同時作住家及非住家用者，
        屬非住家用者，課稅面積最低不得少於全部面積1/6 ）
        ，自87年7 月至93年6 月按營業用稅率課徵外，其餘面
        積222.2 平方公尺87年7 月至92年5 月；第3 層面積39
        2.7 平方公尺87年7 月至93年2 月；第4 層面積476.7
        平方公尺87年7 月至93年2 月，均在菲力公司承租前，
        無以認定有使用之事實，故認定為空置房屋，依前揭財
        政部第7575088 號函釋按非住家非營業用稅率核課房屋
        稅。
      (2)另第2 層面積222.2 平方公尺於92年6 月起，第3 層面
        積392.7 平方公尺於93年3 月起，第4 層面積476.7 平
        方公尺於93年3 月起，已經菲力公司承租作為外勞宿舍
        ，依前揭財政部第7528508 號函釋按住家用稅率課徵房
        屋稅。
    4.地下層面積249.8 平方公尺為防空避難室，依前揭財政部
      第27684號函令，應予免稅。另地下層其餘面積608.4平方
      公尺使用執照上用途為「員工餐廳」，依前揭財政部第75
      28508 號函釋，按住家用稅率核課房屋稅。
    5.屋頂突出物35.9平方公尺，因屋頂即第4 層頂已經原告增
      建為外觀之7 樓，而為此第7 樓所包括，依財政部74年12
      月14日台財稅第26271 號函示：「房屋供共同使用之電梯
      及公共設施之房屋稅，按該主建物之用途所適用之稅率分
      攤課徵。主建物有兩種以上不同用途者，分別按其用途之
      實際面積比例計算，依所適用之稅率課徵」，被告基於增
      建第7 樓自87年12月起已為菲力公司承租作為外勞宿舍（
      此詳後述），遂按最低之住家用稅率核課，自屬有據。
    (乙)違章部分：違章建物仍屬定著於土地之房屋，自屬房屋稅
      之課徵對象，被告參照前揭財政部第38975 號函釋，就本
      件違章建物予以核課，自屬合法。依被告調查所得之證據
      資料顯示違章建物早在93年4 月以前即已存在，惟被告就
      此部分僅核課自93年4 月至93年6 月期間房屋稅，已較有
      利於原告，合先指明。
    1.主體之違章包括外觀之2 樓面積518.7 平方公尺、6 樓面
      積518.7 平方公尺及7 樓增建面積312.1 平方公尺及第5
      層之夾層面積264.8 平方公尺（除前揭合法之屋頂突出物
      35.9平方公尺以外），菲力公司自87年12月起承租7 樓，
      89年5 月起承租2 樓，此有前揭菲力公司書面回函可證。
      被告就主體違章部分，均依住家用稅率核課，亦屬有據，
      且利於原告。
    2.第1 層增建鋼鐵造面積58.1平方公尺及磚造面積86.9平方
      公尺，均作商家使用，此稽之前揭現場照片即明，自應按
      營業用稅率核課。
  (四)經被告於訴訟中再次核算各期房屋稅正確稅額應如附表一「
    行政訴訟更正稅額」一欄所示，罰鍰應為51萬4,700 元。本
    件因被告於初核、復查時均未進入建物內部實際履勘測量，
    徒憑使用執照、使用執照申請書等文件，及由外部目測所得
    ，進行核課，致將外觀之1 至4 樓誤為使用執照之1 至4 層
    ，錯認外觀之5 至7 樓為增建部分，並徒以目測估算外觀之
    6 、7 樓面積，而有短估情事（其情形如附圖所繪示），致
    復查計算之稅額如附表一「復查更正稅額」一欄所載，較正
    確稅額為低。迄訴願階段，被告始獲原告同意得以進入實地
    勘測，查知上開錯誤，乃依據重新調查所得更正稅額如附表
    一「訴願更正稅額」一欄所載。惟彼時被告計算第4 層頂之
    違章建物，將已納入合法建物核課之屋頂突出物重複計入違
    章增建部分，故其於訴願時重新計算之稅額仍然有誤，惟因
    被告就違章部分僅課徵93年4 月至93年6 月期之稅額，故其
    於訴願程序答辯時所發生之錯誤，僅於93年度有所影響，見
    如附表一各欄所示即可知其梗概。
  (五)本件正確之稅額應如附表一「行政訴訟更正稅額」一欄所示
    ，原復查決定雖因無法實地勘測而發生認定事實錯誤，致有
    短徵，然基於不利益變更禁止原則，復查決定之各期房屋稅
    額及罰鍰，仍應予維持。
六、原告雖主張其早已主動出具房屋使用執照及租賃契約書，交
    由承租人榮太公司及恒麗公司一併向主管稽徵機關申報房屋
    出租使用及申設營業稅在案，應已履行向主管稽徵機關申報
    之義務；且被告調查程序草率而有違誤云云，經查：
  (一)稅務案件具有課稅資料多存於納稅義務人所掌握，以及大量
    性行政之事物本質，稽徵機關欲完全調查、取得，容有困難
    ，且有違稽徵便利之考量。故稅法上多課予納稅義務人應主
    動提供課稅資料之協力義務。而司法院釋字第537 號解釋亦
    揭示：「因租稅稽徵程序，稅捐稽徵機關雖依職權調查原則
    而進行，惟有關課稅要件事實，多發生於納稅義務人所得支
    配之範圍，稅捐稽徵機關掌握困難，為貫徹公平合法課稅之
    目的，因而課納稅義務人申報協力義務。‧‧‧。」，為關
    於納稅義務人協力義務之闡明。因此，依憲法第19條「人民
    有依法律納稅之義務」規定意旨，納稅義務人依個別稅捐法
    規之規定，負有稽徵程序之申報協力義務，實係貫徹公平及
    合法課稅所必要。本件原告所有系爭建物於80年建造完竣，
    未按前揭房屋稅條例第7 條規定，於80年2 月6 日取得使用
    執照之日起30日內，向當地主管稽徵機關申報房屋稅籍有關
    事項及使用情形，違章事實已臻明確。至其承租人持相關文
    件所辦理者，為承租人之營業稅籍設立事宜，與原告應辦理
    房屋稅籍之申報乃屬二事，自不得以嗣後他人營業稅籍之設
    立，免除其應自行於30日期限內申報房屋稅籍之義務。
  (二)又被告於初核、復查、訴願各階段所獲得之證據資料因有不
    全，致稅額屢有變更，此固有事證調查不明之瑕疵，惟被告
    復查核課之稅額乃低於應納稅額，此業經敘明於前，為有利
    於原告之核課處分，故上開瑕疵並不致影響系爭核課處分之
    合法性。另原告主張其公司設籍於2 樓，乃指設立於第1 層
    夾層增建部分，並非設立於使用執照之第2 層云云，惟查，
    系爭建物各樓層並未單獨申領門牌，此經被告所陳明（見本
    院第117 頁），則其違章部分自未見諸於任何登記資料，原
    告公司設籍登記於台北縣五股鄉○○路112 號2 樓B 室，唯
    有使用執照所登載之層別足以為憑，故該2 樓自係指使用執
    照上之第2 層無誤。原告既未踐行申報稅籍之義務，又拒不
    配合被告進行調查，俟行政救濟程序始空言泛指被告調查未
    盡能事云云，諉無可採。
七、末查，「稅務違章案件裁罰金額或部數參考表」甫經財政部
    以96年3 月28日修正公布並即日生效，其中關於房屋稅條例
    第16條之裁罰標準，變更漏稅額按每1 納稅義務人單1 層或
    單1 戶每1 年所核算稅額為準，按此變更後之標準計算本件
    裁罰金額將更有利於原告。惟上開參考表之修正係在本件言
    詞辯論終結後，本件自無以援用審酌。然本件裁罰處分既尚
    處於行政救濟程序而未確定，被告非不得基於職權，就此項
    裁罰基準變更之非屬本件訴訟之爭點，依修正後之上開參考
    表，另行變更本件裁罰金額，併此敘明。
八、綜上所述，被告就系爭建物核課93年度之房屋稅及補徵88-9
    2 年之房屋稅如附表一「復查更正稅額」一欄所載，並按89
    年至92年所漏稅額裁處1 倍罰鍰50萬4,300 元，雖因無法實
    地勘測而發生認定事實錯誤，致有短徵，然基於不利益變更
    禁止原則，原處分及訴願決定仍應予維持。原告訴請撤銷原
    處分與訴願決定，為無理由，應予駁回。
據上論結，本件原告之訴為無理由，爰依行政訴訟法第98條第3
項前段，判決如主文。
中　　華　　民　　國　　96　　年　 　4　　月　　4　　 日
                         第四庭審判長法  官　侯　東　昇
                                   　法  官　陳　秀  
                                     法  官　李　玉　卿
上為正本係照原本作成。
如不服本判決，應於送達後20日內，向本院提出上訴狀並表明上
訴理由，如於本判決宣示後送達前提起上訴者，應於判決送達後
20日內補提上訴理由書（須按他造人數附繕本）。
中　　華　　民　　國　　96　  年　   4 　 月　  4　　 日
                                     書記官  楊  怡  芳
